【裁判字號】    97,消債更,398
【裁判日期】    971107
【裁判案由】    更生程序
【裁判全文】
臺灣嘉義地方法院民事裁定           97年度消債更字第398號
聲  請  人  甲○○○○○○
                        10
上列當事人聲請消費者債務清理事件，本院裁定如下：
    主  文
聲請駁回。
聲請費用由聲請人負擔。
    理  由
一、聲請意旨略以：聲請人於消費者債務清理條例施行前，曾依
    照中華民國銀行公會會員辦理消費金融案件無擔保債務協商
    機制與金融機構成立協商，惟因不可歸責於聲請人之事由致
    履行原協商內容顯有重大困難，且其無擔保或無優先權之債
    務總額未逾新臺幣1,200萬元，復未經法院裁定開始清算程
    序或宣告破產，爰聲請更生等語。
二、按債務人與金融機構協商成立者，不得聲請更生或清算，但
    因不可歸責於己之事由，致履行顯有重大困難者，不在此限
    ；本條例施行前，債務人依金融主管機關協調成立之中華民
    國銀行公會會員辦理消費金融案件無擔保債務協商機制與金
    融機構成立之協商，準用前項之規定，消費者債務清理條例
    第151條第5項、第6項分別定有明文。是對於已陷入經濟上
    困境之消費者，若任其於惡性循環之債務窘境中自生自滅，
    將衍生嚴重之社會問題，難以維持安定之社會經濟秩序，故
    為兼顧債權人、債務人雙方之利益，對陷於經濟上困境之消
    費者，乃允其於消費者債務清理條例施行後，得選擇以重建
    型之更生程序或清算型之清算程序清理其債務，藉以妥適調
    整債務人與債權人及其他利害關係人間之權利義務關係，保
    障債權人獲得公平受償，並謀求消費者經濟生活之重建復甦
    機會。惟對於已與金融機構協商成立，或於本條例施行前，
    已依金融主管機關協調成立之中華民國銀行公會會員辦理消
    費金融案件無擔保債務協商機制與金融機構成立協商之債務
    人，若非因不可歸責於己之事由，致履行顯有重大困難，僅
    係為圖謀減免債務，而不為債務之履行，自有違債權契約為
    誠信契約之本旨，故依消費者債務清理條例第151條第6項準
    用同條第5項前段之規定，不得聲請更生或清算，始能避免
    肇致道德危險。經查：
（一）聲請人於95年4月19日與銀行協商成立，當時積欠銀行之
      總債務為2,871,513元，每月應繳金額23,929元，利率為0
      ％，債務人自95年5月起開始依約繳款，繳款22期至97年
      3月止，其後即未再履行，業據債務人提出協議書及無擔
      保債務還款計劃為證，並經本院向台新國際商業銀行股份
      有限公司（下稱台新銀行）查明屬實，堪信為真。
（二）聲請人每月維持最低生活水準之必要支出：
   1、按債務人與金融機構之債權人成立協商後，即應本於債權
      契約，依誠實及信用之原則勉力履行之，是以，債務人在
      履行債務期間，須經歷經濟困苦之過程，其生活程度當然
      必須相當限制，除應積極開源努力勤奮工作以增加收入償
      還債務外，尚須節流儉樸其生活需求而適當控制其生活費
      用支出，以達成勉力履行債務。再按，消費者債務清理條
      例之立法意旨，乃在於幫助陷於經濟上困境之債務人，得
      藉由更生或清算程序，走出經濟困境，避免走向絕路，實
      現憲法所保障之生命權，其並非在幫助債務人保持其舊有
      之生活水平，或幫助債務人履行其法定扶養義務。因此在
      考量所謂之「生活必要性支出」，自以維持一般人最低生
      活水平所需為準，而在扶養費支出之考量，亦應以實際上
      確有受扶養必要之支出為準，其與法定扶養義務自當加以
      區別，合先敘明。
   2、聲請人主張毀諾時每月需支出個人膳食費每月5,700元、
      父母膳食費3,750元、公司代扣額1,699元、保險費1,366
      元（汽車強制責任險336元、聲請人母親每月勞健保費1,0
      30元）、稅賦2,523元（所得稅660元、牌照稅及燃料稅14
      53元、地價稅151元、房屋稅259元）、房貸費用4,598元
      、水電費1,415元、交通費用2,333元、通訊費用1,109元
      及雜支費用1千元，此經聲請人以97年10月3日聲請狀陳報
      在案。則：
    (1)個人膳食費每月5,700元：聲請人空言主張每月伙食費需
      支出5,700元，卻無法提出單據以實其說。本院認聲請人
      履行債務期間，須經歷經濟困苦之過程，其生活程度當然
      必須相當限制，認每日伙食費以160元為適當，總計聲請
      人每月伙食費為4,800元（計算式：160元×30天＝4,800
      元），逾此請求則其餘非屬必要支出，不予准許。
    (2)公司代扣額1,699元、所得稅660元：此部分之支出尚屬合
      理，准予列計為每月必要之支出。
    (3)汽車強制責任險336元、牌照稅及燃料稅1,453元：本院認
      聲請人既已積欠巨額債務，理當應知所節制，竭力開源節
      流，盡量減少生活中非必要之消費及支出，更不能一方面
      仍維持積欠債務前之生活品質及享受，另一方面又要透過
      更生程序免除債務，此顯然不合理。查聲請人既已無足夠
      資力清償銀行貸款，且毀諾時其住家嘉義縣水上鄉離工作
      地點嘉義市西區距離並非過遠，本院認應以機車為主要代
      步工具為妥，故汽車稅賦及強制責任險保險支出應予酌減
      ，每月負擔之強制責任險保險金及相關稅賦以2百元為適
      當，逾此請求則非屬必要支出，不予准許。
    (4)地價稅151元、房屋稅259元及房貸費用4,598元：且聲請
      人並無任何不動產，而此部分之稅賦、房貸等之負擔義務
      人均係聲請人之父，此經聲請人陳明在卷，並有全國財產
      稅總歸戶財產查詢清單可證戶籍謄本為證，是此筆稅賦、
      房貸均非屬聲請人之債務，此部分之費用理應由聲請人之
      父負擔。若非屬聲請人之債務若由聲請人負擔支出，無異
      對聲請人之債權人不公，是聲請人理應先清償本身之債務
      後，若有餘力再幫助父清償，從而本院認此項支出非生活
      必要費用應予剔除。
    (5)水電費1,415元及雜支費用1千元：水電費用經聲請人提出
      聲請前水電費繳費證明，互核約略相符；至於雜支費用1
      千元部分雖未見聲請人舉出相關明細，惟此部分之支出亦
      尚屬合理，堪信前揭費用支出均為真實。另查，聲請人一
      家現有3人共同生活（分別為林信億、林秀娥及聲請人本
      人，未列計受扶養人林清彥及林黃芳子），且均正值壯年
      ，非不能維持生活而無謀生能力，此有聲請人全戶戶籍謄
      本在卷可稽，各項生活雜支，因共同依附團體使用，相關
      開銷自應由共同生活成員平均分攤，始為公允合理。至於
      聲請人空言主張妹妹林秀娥居住台中且薪資僅足個人開銷
      無法分擔前揭費用云云，惟並未提出任何證據以實其說，
      並不可採，本院仍以戶籍謄本記載資料作為認定現居人口
      之依據。是聲請人此部分應支出之費用為805元（計算式
      ：1,415元＋1,000÷3＝805元，小數點以下4捨5入，以下
      同），本院列計每月必要支出，其餘非屬必要支出。
    (6)交通費用2,333元：聲請人既已知負有鉅額債務無法清償
      ，自需樽節開支，在上班交通工具選擇上，應以最小成本
      為考量，以機車為主要代步工具為妥，已如前述。則衡以
      聲請人現居嘉義縣水上鄉、工作地點為嘉義市西區、聲請
      人尚須額外負擔交通油資、聲請人履約期間需儉樸適當控
      制支出等情，另酌計每月交通油資費5百元為每月必要支
      出，逾此部分則非屬必要支出，不予列計。
    (7)通訊費用1,109元（手機費用964元、室內電話145元）：
      聲請人自陳擔任保全工作，在外工作時需時常使用行動電
      話聯絡，每月需電話費964元云云。本院衡以維持一般人
      最低生活水平之需求、聲請人撙節開支之必要以及手機之
      可替代性，如公用電話為其業務連繫等情，認聲請人每月
      手機費以2百元為適當。至於室內電話部分之支出尚屬合
      理，本院准予列計為每月必要之支出。合計此部分聲請人
      應負擔費用為345元。
    (8)父母膳食費3,750元及聲請人母親每月勞健保費1,030元：
      按受扶養權利者，以不能維持生活而無謀生能力者為限，
      民法第1117條第1項定有明文，又同條第2項規定，前項無
      謀生能力之限制，於直系血親尊親屬不適用之，即直系血
      親尊親屬受扶養者，仍須以不能維持生活者為限（最高法
      院87年台上字第1696號判決意旨參照）。則：
      受扶養人林清彥部分：經查，受扶養人林清彥現有不動
        產8筆，合計房地現值金額超過400萬元，此經聲請人以
        97年9月8日陳報狀卷附林清彥之全國財產稅總歸戶財產
        查詢清單可為憑證，堪信為真實。受扶養人林清彥既有
        價值超過400萬多筆不動產，尚難證明受扶養人林清彥
        有不能以自己財產維持其生活之情形。聲請人該部分主
        張自屬無據，無由准許。
      受扶養人林黃芳子部分：林黃芳子之配偶林清彥現有不
        動產8筆，合計房地現值金額超過400萬元，已如前述，
        則以聲請人本身已陷債務未能清償之情況下，應量力而
        為，豈能妄自擔負扶養責任，逼使自己債務問題更形加
        劇，此顯不合理又不符合社會及一般民眾之法感情。本
        院衡酌上情，認聲請人此部分扶養費及勞健保費以1千
        元為適當，並由扶養義務人3人均分，則聲請人應負擔
        為334元，逾此請求則其餘非屬必要支出，不予准許。
   3、以上個人膳食費每月4,800元、公司代扣額1,699元、所得
      稅660元、強制責任險保險金及相關稅賦2百元、水電費及
      雜支費用805元、交通油資費5百元、通訊費用345元、聲
      請人母親林黃芳子膳食費及每月勞健保費334元，合計為
      9,343元，此為聲請人每月生活上之必要支出。
（三）聲請人是否無法清償：
      聲請人係於97年3月間毀諾，其毀諾時於台灣新光保全股
      份有限公司（下稱新光保全）、其嘉義分公司與其職工福
      利委員會年度薪資總所得為527,305元，平均月收入為
      43,942元（527,305元12＝43,942元），此有本院依職
      權調閱之稅務電子閘門財產所得調件明細表附卷可稽。則
      聲請人之平均每月收入43,942元，扣除協商成立後每月應
      繳金額23,929元，每月尚餘20,013元，聲請人剩餘之所得
      顯足以支付個人生活必要費用之9,343元。另聲請人主張
      其原保全公司之薪資遭法院扣押3分之1，經公司主管認聲
      請人不適任保全工作，請聲請人自動離辭，聲請人並於97
      年7月底離辭。而聲請人自97年8月起任職於大榮貨運司機
      ，每月薪資連加班僅28,269元，扣除生活之必要支出，已
      無力繳納每月23,929元之協商款云云。惟查，聲請人係於
      97年3月間毀諾，其毀諾當時係有能力繳納協商款，此已
      陳述如前。是聲請人任意毀諾，顯係有可歸責之事由。再
      者，聲請人係自願自新光保全離職，其離職之原因為「希
      望轉變工作性質，另有生涯規劃」。此有新光保全97年10
      月24日書函所附聲請人之離職申請書影本、員工離職原因
      調查表影本可證。從而聲請人自願自高薪之新光保全離職
      ，而任職於較薪之運貨司機，縱使其運貨司機之薪資扣除
      生活之必要支出，無法繳納每月23,929元之協商款，亦係
      可歸責聲請人之事由。是以聲請人所提出之證據，既不足
      以證明其確有「不可歸責於己之事由致履行顯有重大困難
      」之情形，實難認其有何不可歸責於聲請人致履行顯有重
      大困難之事由存在。
三、綜上所述，聲請人於消費者債務清理條例施行前，既已與金
    融機構之債權人依金融主管機關協調成立之中華民國銀行公
    會會員辦理消費金融案件無擔保債務協商機制成立協商，且
    又無不可歸責於己致履行顯有重大困難之事由，則其聲請更
    生，顯然違背消費者債務清理條例第151條第6條準用同條第
    5 項前段之規定。從而，依上開說明，應予駁回其更生之聲
    請，爰裁定如主文。
中    華    民    國    97    年    11    月    7     日
                  民事第一庭    法      官  馮保郎
上為正本係照原本作成。
如不服本裁定，應於裁定送達後10日內，以書狀向本院提出抗告
，並繳納抗告費新臺幣1千元。
中    華    民    國    97    年    11    月    10    日
                                書  記  官  王立梅


司法院資訊處製作；財團法人民間司法改革基金會備份。
